# 看发行股份购买资产报告书后有几个疑惑，求教陈老师！

提问人：xxcg11 时间：2010-04-30 17:20:20
今天偶阅飞草的“时代出版借壳科大创新:不是企业合并却适用权益结合法”，看其年报和原借壳上市时的购买资产报告书后，有几个疑惑，特请教陈版！ 科大创新股份有限公司发行股份购买资产报告书第五节 拟购买资产及评估价值 根据本公司（科大创新）与安徽出版集团签署的《发行股份购买资产协议书》，本次发行股份拟购买资产包括： 出版发行业务：安徽省教材出版中心净资产、安徽教育出版社100%股权、安徽科学技术出版社100%股权、安徽文艺出版社100%股权、安徽美术出版社100%股权、黄山书社100%股权、安徽少年儿童出版社100%股权、安徽画报社100%股权、安徽电子音像出版社100%股权、新九雅图书发行有限公司60%股权。
印刷复制业务：安徽出版印刷物资有限公司100%股权、安徽新华印刷股份有限公司65.92%股权、安徽旭日光盘有限公司96%股权。
二、本次重组相关资产过户或交付、相关债权债务处理以及证券发行登记等事宜的办理状况（三） 证券发行登记事宜的办理情况公司于 2008 年 9 月 26 日收到中国证券登记结算有限责任公司上海分公司通知，公司向安徽出版集团发行120,303,040 股股份已经完成相关证券登记手续。本次发行前，中科大资产经营公司持有本公司 30.67%股份，为本公司第一大股东。本次发行前，中国科大为本公司实际控制人。本次交易完成后，安徽出版集团直接持有本公司120,303,040 股有限售条件流通股，占公司总股本的61.60%，成为本公司的控股股东和实际控制人。九、 损益承担本次交易双方同意，自评估基准日至资产交割日所产生利润由上市公司享有，如果评估基准日至资产交割日发生亏损，则该期间发生的亏损由安徽出版集团以现金补足。十、 盈利补偿科大创新在本次交易实施完毕后 3 年内的年度报告中将单独披露标的资产的实际盈利数与盈利预测报告或资产评估报告中的预测金额之间的差异情况，并聘请会计师事务所对此出具专项审核意见；若标的资产的实际盈利数不足利润预测数的，则由安徽出版集团就不足部分以现金方式予以全额补偿。请问陈老师， 1 、如果评估基准日至资产交割日发生亏损，则该期间发生的亏损由安徽出版集团以现金补足。假设是 1000 万元，请问这 1000 万元，安徽出版集团是调整长期投资成本还是作为营业外支出？对方单位收到的款项又如何处理，作为营业外收入入账？ 2 、若标的资产的实际盈利数不足利润预测数的，则由安徽出版集团就不足部分以现金方式予以全额补偿。，假设每年均差1000 万元，请问这 1000 万元，安徽出版集团是调整长期投资成本还是作为营业外支出？对方单位收到的款项又如何处理，作为营业外收入入账？

回答人：chenyiwei
回复 楼主 xxcg11 的帖子重组方根据其承诺对置入资产评估基准日至资产交割日发生的亏损，以及标的资产的实际盈利数不足利润预测数的差额予以补足的部分，就上市公司而言均作为股东的资本性投入处理，计入资本公积（但上市公司个别报表层面因为以法人主体为会计主体，以法人主体的延续性为编制基础的确定原则，故直接在资产置入日按照补足后的置入资产评估值确认这些置入资产，所以不体现重组方的补足对股东权益的影响）。相应地，重组方对于所支付的补足款应作为增加对上市公司的股权投资成本处理。

回答人：chenyiwei
回复 藤椅 xxcg11 的帖子对于 1 ，要注意在上市公司个别报表层面不作为资本公积处理，而是重组方对上市公司的追加投资。

回答人：chenyiwei
回复 报纸 xxcg11 的帖子对损益承担和盈利补偿款上市公司收到母公司款项，上市公司合并报表作为资本公积处理，视同资本性投入。 在单户表层面，考虑到单户表的编制基础与合并报表存在根本差异（合并报表需采用反向购买方式编制，而单户表系以法人主体的延续作为编制基础），因此单户表中只有在重组注入资产的交割日才会确认重组方置入的资产，交割日之前置入资产的损益变动本身并不影响上市公司的单户表。重组方的责任是确保交割日置入上市公司的资产的价值不低于当初的评估价，如不足则以现金补足，因此为了损益承担而补偿的现金实际上构成了重组方置入上市公司的资产价值的一部分，其目的是保证置入资产在交割日的价值不低于基准日的评估值。上市公司的单户表层面相当于按评估值借记各项置入资产（其中包括补偿的现金），贷记实收资本和资本公积科目，所以在单户表层面对这部分补差的资本公积不会单独考虑其在股东权益中如何反映的问题，而是要与其他置入资产一并考虑。

回答人：chenyiwei
回复 7 楼 xxcg11 的帖子补偿款是以现金方式收付的。所以直接增加上市公司的现金。不改变补偿前原有净资产的评估值。

回答人：chenyiwei
回复 9 楼 xxcg11 的帖子可以这样理解：资产交割日实际交割的资产的价值＋作为补偿的货币资金＝标的资产在基准日的评估价值。

回答人：chenyiwei
回复 11 楼 lileihome 的帖子在上市公司个别报表层面，因为这部分利润产生于上市公司确认置入资产之前，所以不形成上市公司个别报表层面的损益，应当调整资本公积处理。 在合并报表层面，由于采用反向收购会计方法，所以这部分利润会体现在上市公司的合并利润表中，并最终转入合并资产负债表中的未分配利润。

回答人：chenyiwei
回复 13 楼 xxcg11 的帖子对于重组完成后各年度／期间盈利达不到预测数的补偿，发生在重组完成之后，此时无论是个别报表还是合并报表均认可重组方已经是上市公司的股东。所以无论是个别报表层面还是合并报表层面均按照权益性交易的原则，计入资本公积处理。

回答人：chenyiwei
回复 15 楼 xxcg11 的帖子不是的。这种补足差额视为追加投资实际上已经与企业合并相分离，而是在企业合并完成后的一项独立交易，不是按照 12 个月内的购买对价调整进行处理的。

回答人：chenyiwei
回复 17 楼 xxcg11 的帖子控股股东编制合并报表时，因为这是集团内部的交易，所以应当予以抵销。在股东权益方面，拨付上市公司的补差资金所增加的上市公司股东权益，按股权比例计算应归属其他股东（少数股东）的部分，增加少数股东权益，也就是相当于作为控股股东和上市公司少数股权之间的权益性交易处理，在合并报表层面冲减资本公积，相应增加少数股权。

提问人：chenyiwei 时间：2010-05-10 07:57:00
该集团公司是否为将各项涉及剥离的资产、负债注入到下属上市公司，实现整体上市，而你所列的会计分录是集团公司母公司个别报表层面的处理？ 为何因为剥离增加未分配利润，以及为何会在剥离过程中出现借记利润表中收入类项目，贷记成本费用类项目的分录，确实可能有些特殊，可以让公司和审计师提供相关资料予以补充说明。可能是集团公司与上市公司签署的协议中将相关净资产的权益转移日确定为 2009 年 1 月 1 日，所以 2009 年度的损益要全部归属于上市公司；而未分配利润的贷记数代表了 2009 年 9 月 30 日所剥离的净资产金额。但奇怪的是：为何上述分录中没有借记对上市公司的长期股权投资？ 但个人理解，通常情况下，如果是整体上市，则集团公司个别报表层面可以将注入下属上市公司的资产的公允价值和原账面价值之间的差额按照资产处置收益处理。涉及剥离的非货币资产为非股权资产的，需缴纳流转税；被剥离资产的公允价值高于帐面价值的差额应计入应纳税所得额。当然，如果涉及金额较大的，可以向财政部、国家税务总局申请将这部分资产增值对应的所得税转为国家资本金，免于直接缴纳；但在获取正式的财税字批文前，仍应足额计提相应税款，到获取批文后再转为国家资本金。

回答人：chenyiwei
回复 20 楼 呼叫帮助 的帖子该集团公司是否为将各项涉及剥离的资产、负债注入到下属上市公司，实现整体上市，而你所列的会计分录是集团公司母公司个别报表层面的处理？ 为何因为剥离增加未分配利润，以及为何会在剥离过程中出现借记利润表中收入类项目，贷记成本费用类项目的分录，确实可能有些特殊，可以让公司和审计师提供相关资料予以补充说明。可能是集团公司与上市公司签署的协议中将相关净资产的权益转移日确定为 2009 年 1 月 1 日，所以 2009 年度的损益要全部归属于上市公司；而未分配利润的贷记数代表了 2009 年 9 月 30 日所剥离的净资产金额。但奇怪的是：为何上述分录中没有借记对上市公司的长期股权投资？ 但个人理解，通常情况下，如果是整体上市，则集团公司个别报表层面可以将注入下属上市公司的资产的公允价值和原账面价值之间的差额按照资产处置收益处理。涉及剥离的非货币资产为非股权资产的，需缴纳流转税；被剥离资产的公允价值高于帐面价值的差额应计入应纳税所得额。当然，如果涉及金额较大的，可以向财政部、国家税务总局申请将这部分资产增值对应的所得税转为国家资本金，免于直接缴纳；但在获取正式的财税字批文前，仍应足额计提相应税款，到获取批文后再转为国家资本金。

回答人：chenyiwei
回复 23 楼 呼叫帮助 的帖子个人意见： 1 、母公司个别报表层面，应就这部分注入上市公司的资产的公允价值与原账面价值的差额确认为资产处置损益。 2 、如果我们已经看到了母公司 2009 年度免企业所得税的批文等有效证据，可以确认其不计提企业所得税的处理。但对于其中属于动产类的有形资产投出，应按照增值税视同销售的规定计提增值税销项税额（其中属于 2008 年末之前购入的固定资产部分，按财税[2008]170号、[2009]9号等新旧增值税制衔接的相关规定执行）。

回答人：chenyiwei
回复 25 楼 呼叫帮助 的帖子在重组后上市公司的控股股东(即重组方)编制其个别报表时，应当确认资产处置收益处理。

回答人：chenyiwei
回复 27 楼 呼叫帮助 的帖子可以这样理解。

回答人：chenyiwei
回复 29 楼 呼叫帮助 的帖子上市公司合并报表按照反向收购原则处理，以原账面价值作为重组中置入资产的计量基础。 出版集团合并报表层面应当把单户表中确认的置入上市公司的资产的处置损益予以抵销，按照非同一控制下企业合并的处理原则计量上市公司在重组前原有的资产和负债。

回答人：chenyiwei
回复 34 楼 呼叫帮助 的帖子个人理解：如果是同一控制下的交易（但不是企业合并，因为母公司将资产注入子公司在母公司报表层面不作为企业合并看待），则重组方（重组后上市公司的母公司）的个别报表层面应遵循以下处理原则： 1 、由此形成的对上市子公司的追加长期股权投资应当以注入上市公司的净资产在交易完成日的公允价值计量。 2 、注入上市公司的资产的评估价值与重组完成日的原账面价值之间的差额计入损益（资产处置损益）。这部分资产处置损益应当计入重组方的当期应纳税所得额。 3 、注入上市公司的资产，涉及需缴纳增值税的有形动产类货物，或者按照财税[2006]21号规定应缴纳土地增值税的，重组方帐面应根据资产处置的税务处理原则计提相应的应交税金。 4 、本次重组发生在年中，且按约定“收入、成本、费用（收入、成本、费用均为 2009 年1-9月的发生额）等凡是与剥离业务相关均剥离到上市公司”，但母公司个别报表层面实际上不应因此冲减 2009 年 1 ～ 9 月的收入、成本、费用类项目，因为这些损益项目实际上早已在母公司个别报表层面发生，这里的剥离实际上是指由这些损益项目引起的净资产变动数由上市公司承担。所以这部分 2009 年 1 ～ 9 月的净损益导致的净资产增加数应当增加对上市公司的长期股权投资的价值，而不是调整母公司个别报表层面的损益项目。

回答人：chenyiwei
回复 36 楼 呼叫帮助 的帖子一般情况下，母公司以非货币资产向子公司增资，因为用于出资的资产在交易前后均在母公司控制下，所以通常没有商业实质。但可能存在例外情况，例如： 1 、母公司将资产注入下属的已上市子公司（对上市公司而言为发行股份购买资产），实现整体上市。因为交易后所持有的上市公司股权在锁定期满后可以上市流通，其未来经济利益的金额、风险报酬特征、稳定性等与非上市资产存在实质性的差异，所以具有商业实质。 2 、母公司以非货币财产出资设立非全资子公司，引入的少数股东具有特殊的经验、技能、资源等，从而可能导致未来的经营模式、盈利状况及其稳定性等产生实质性的变化。但后一种情况应当是比较少见的。

提问人：lileihome 时间：2010-05-11 17:45:57
我也认为剥离的净资产投入与资产投入应该不同吧? 不应该都适用非货币性资产准则吧?陈老师!

回答人：chenyiwei
回复 38 楼 呼叫帮助 的帖子这是非货币性资产交换原则运用的一个扩展，并不仅仅限于资产换资产，也包括以净资产换取资产。当然在净资产换取资产的情况下，还会涉及金融负债和非金融负债的终止确认问题，需要考虑其他相关准则的规定。

回答人：chenyiwei
回复 41 楼 呼叫帮助 的帖子我前面已经回复过，我个人认为这样处理不恰当。

回答人：chenyiwei
回复 43 楼 呼叫帮助 的帖子如果上市公司层面按照同一控制下企业合并处理，则重组资产 2009 年 1 ～ 9 月的净利润将作为合并前利润自然体现于上市公司的合并报表中。同时，因为没有在重组日或之前分配给老股东，就会留存于上市公司合并资产负债表的留存收益中。

回答人：chenyiwei
回复 45 楼 呼叫帮助 的帖子如果上市公司合并报表层面采用反向收购方法处理，则可以体现在上市公司的合并利润表中；如果是非同一控制下企业合并但不采用反向收购方法处理，则只能作为商誉或者负商誉的调整，不能计入上市公司的合并净利润。

回答人：chenyiwei
回复 47 楼 呼叫帮助 的帖子个人理解，单户表上的吸收合并的会计处理是依据相关的法律形式进行的（这与合并报表层面反向收购会计方法完全是“实质重于形式”正好相反）。因此，应当是吸收合并完成后，被吸收方的收入、成本、费用才能够体现在上市公司单户表上。个人倾向于将法律上的被吸收方（教材中心） 2009 年 1 ～ 9 月的利润表不体现于上市公司单户表层面，而是作为吸收合并完成日所确认的商誉或负商誉的调整（因为商誉和负商誉是按照收购对价于购买日的公允价值减去被购买方的可辨认净资产于购买日的公允价值后的差额计算的，而“被购买方的可辨认净资产于购买日的公允价值”是包含被合并方于 2009 年 1 ～ 9 月期间的损益所导致的净资产增加数在内的）。 实务中可能会存在一种情况，即合并方与被合并方的原股东签署资产转让和重组协议时，约定被合并方自某一日期（该日期一般为重组基准日，早于资产交割日）起的损益归属合并方，此时有部分合并方会采用你所引用的这种处理方法，但我个人对此并不十分赞同。

回答人：chenyiwei
回复 49 楼 呼叫帮助 的帖子 1 、对于流转税问题，应根据不同税种分别考虑。以应纳营业税的不动产、无形资产等作价投资免征营业税；增值税按常规途径计缴销项税额或 4 ％减半征收；土地增值税按财税[2006]21号办理。 所得税问题，投出资产的评估增值原则上应计入投资方的应纳税所得额，但适用财税[2009]59号文规定的特殊税务处理方法的例外。 2 、转让方的单户表中通过将投出资产增值计入当期损益的方式确认未分配利润的增加。

回答人：chenyiwei
回复 52 楼 lileihome 的帖子因为单户表（母公司个别报表）的编制主体是上市公司这一特定的法人，因此应当以法人主体的延续性（而不是合并报表层面基于购买方的确定、购买方合并会计主体的延续性问题来考虑）为基础确定各项资产、负债和损益的计量基础。在吸收合并完成前，被吸收方的经营活动仍然以其自身名义独立进行，上市公司尚未取得其股权或经营性资产，因此这段时间内被吸收方的损益不应列入上市公司的单户表中。

回答人：chenyiwei
回复 54 楼 2009masq 的帖子这个文没有失效，但“转让企业全部产权”仅指转让作为法人的企业的股权，不涉及到标的企业自身对经营性资产的转让。如果不是以转让股权（或者以股权作价出资）的方式出现，而是转让经营性资产或者以经营性资产作价出资，则不适用。

回答人：chenyiwei
回复 57 楼 会计人 20009 的帖子首先还是应当要求企业采用正确的会计处理。在极端情况下，如果出于技术因素以外的考虑而接受客户的处理方法的，则对于集团公司单户表上直接增加的未分配利润可以列示在“直接计入所有者权益的利得或损失”或者“其他综合收益”项目中。

提问人：lileihome 时间：2010-05-13 23:22:55
陈老师谢谢您的回贴，我就不明白：对于集团公司单户表上直接增加的未分配利润可以列示在“直接计入所有者权益的利得或损失”或者“其他综合收益”项目中。我个人认为放在这里不合适，不知老师是如何理解？ 另外对资产剥离增加未分配利润 2000 万元，集团公司单户表附注中的未分配利润如何列示增加 2000 万元？ 我个人认为放在本年度的利润分配---其他 一栏，是否正确？

回答人：chenyiwei
回复 59 楼 lileihome 的帖子“利润分配——其他”体现的是会计主体与其所有者之间的权益性交易的影响。本案例中讨论的会计主体是上市公司的控股股东，该涉及金额是由于控股股东将资产注入作为其子公司的上市公司所形成，而不是该控股股东与其自己的股东进行交易，所以不适合于放在“利润分配——其他”中。

回答人：chenyiwei
回复 61 楼 lileihome 的帖子其他综合收益项目最后并不必然是转入损益的。例如，国际准则下固定资产、无形资产采用重估值模型时的重估盈余，在资产处置后是直接从重估盈余转入留存收益（不通过利润表），但也属于综合收益的组成部分。

回答人：chenyiwei
回复 64 楼 lileihome 的帖子请先提供相关的附注表格格式看看。

回答人：chenyiwei
回复 66 楼 lileihome 的帖子如果没有通过净利润（资产处置收益）走的，可以反映在“本年增加数——其他增加”中。

回答人：chenyiwei
回复 69 楼 呼叫帮助 的帖子理论上说，如果有明确的支付计划和时间表，并且支付期限确实需要一段较长时间的，应当考虑折现因素。实务中可能由于计划的支付时间表不够清晰，以及折现的影响不大等原因而采取简化处理方式。很可能的一种情况是： 2007 年改制时，该单位尚未执行新准则，后来纳入上市公司后按新准则追溯调整时由于上述原因而没有考虑这一因素。

回答人：chenyiwei
回复 71 楼 呼叫帮助 的帖子可以根据公司制定的重组时间表（包含人员解聘、部门调整等因素）来确定或者合理估计。

回答人：chenyiwei
回复 73 楼 呼叫帮助 的帖子如果单纯就《企业会计准则——应用指南》的附录“会计科目和主要帐务处理”中所涉及的专项应付款而言，因为该科目的核算内容是政府的资本性投入，也就是最终将形成国有权益，一般不会真正付出，所以一般不考虑时间价值。你所举的例子中的企业重组专项应付款，实际上是预计负债的性质。

回答人：chenyiwei
回复 75 楼 呼叫帮助 的帖子需要考虑时间价值的是期限较长的金融负债或预计负债。